ACORDAO-COMPLETO-2531468

ACÓRDÃO 2519/2022 ATA 14/2022 - PRIMEIRA CÂMARA

VISTOS, relatados e discutidos estes autos, originariamente, Tomada de Contas Especial instaurada pelo Fundo Nacional de Desenvolvimento da Educação (FNDE) , inicialmente em desfavor do Sr. Leonardo Barroso Coutinho, ex-Prefeito do Município de Caxias/MA (gestão 2013-2016) , em razão de irregularidades na aplicação dos recursos repassados ao Município no âmbito do Programa Nacional de Apoio ao Transporte do Escolar (PNATE) , no exercício de 2013, na presente oportunidade examinando-se Embargos de Declaração em face do Acórdão 472/2022-TCU-Primeira Câmara, 
ACORDAM os Ministros do Tribunal de Contas da União, reunidos em sessão de 1ª Câmara, ante as razões expostas pelo Relator, em: 
9.1. conhecer dos presentes embargos de declaração opostos por Leonardo Barroso Coutinho para, no mérito, rejeitá-los; e 
9.2. dar ciência desta deliberação ao Embargante; e
9.3. restituir os autos à Serur, para continuidade do exame do recurso de reconsideração interposto pelo Sr. Pedro de Sousa Primo Neto, à peça 98.

Embargos de declaração interposto por Leonardo Barroso Coutinho em face do Acórdão 472/2022-1ª Câmara.

Primeira Câmara

Prefeitura Municipal de Caxias - MA.

3. Interessados/Responsáveis/Recorrentes:
3.1. Interessado: Fundo Nacional de Desenvolvimento da Educação (00.378.257/0001-81).
3.2. Responsáveis: Leonardo Barroso Coutinho (XXX.726.853-XX); Othon Luiz Machado Maranhão (XXX.687.103-XX); Pedro de Sousa Primo Neto (XXX.736.421-XX); Prefeitura Municipal de Caxias - MA (06.082.820/0001-56).
3.3. Recorrente: Leonardo Barroso Coutinho (XXX.726.853-XX).

13.1. Ministro presente: Vital do Rêgo (na Presidência).
13.2. Ministros-Substitutos convocados: Augusto Sherman Cavalcanti (Relator) e Weder de Oliveira.

AUGUSTO SHERMAN

Ministro-Substituto Augusto Sherman Cavalcanti.

Em exame, originariamente, Tomada de Contas Especial instaurada pelo Fundo Nacional de Desenvolvimento da Educação (FNDE) , inicialmente em desfavor do Sr. Leonardo Barroso Coutinho, ex-Prefeito do Município de Caxias/MA (gestão 2013-2016) , em razão de irregularidades na aplicação dos recursos repassados ao Município no âmbito do Programa Nacional de Apoio ao Transporte do Escolar (PNATE) , no exercício de 2013.
Rememoro que a tomada de contas em epígrafe foi julgada por esta Corte, por meio do Acórdão 472/2022-TCU-Primeira Câmara (peça 79) , que, acolhendo a proposta parcialmente divergente do MP/TCU, julgou irregulares as contas dos Srs. Leonardo Barroso Coutinho e Pedro de Sousa Primo Neto, condenando-os ao ressarcimento da monta apurada, em síntese.
Referida condenação teve como um de seus pressupostos fiscalização empreendida pela Controladoria-Geral da União (CGU) , no período de 29/9 a 3/10/2014, resultante no Relatório de Fiscalização 00190.032265/2013-18, no qual consignaram-se as irregularidades que embasaram a emissão do parecer financeiro pelo ente repassador, notadamente a utilização de veículos contratados: (a) em condições razoáveis de uso, porém fora dos padrões exigidos pela legislação nacional de trânsito; e (b) veículos contratados em precário estado de conservação e totalmente inapropriados para utilização no transporte escolar. Assim, após exame das alegações de defesa, em suma concluiu-se, quanto ao percentual de veículos efetivamente avaliado pela CGU, pela execução física inapropriada do Pnate/2013, em prejuízo da comprovação quanto ao atingimento dos objetivos da política pública, resultando em débito no valor R$ 217.333,69, em custos históricos (correspondentes 34,28% do total de setenta veículos decorrentes da contratação) .
Irresignado, o Sr. Leonardo Barroso Coutinho, ex-Prefeito do Município de Caxias/MA (gestão 2013-2016) , após ser formalmente cientificado da deliberação em 18/3/2022 (peças 87 e 103) , interpôs embargos de declaração à peça 111, em 21/3/2022, requerendo, em resumo, o reconhecimento da ocorrência da prescrição e de supostas omissões, obscuridades e contradições no Acórdão 472/2022-TCU-Primeira Câmara. 
O Embargante aponta, inicialmente, a ocorrência de omissão quanto à questão de ordem pública, qual seja a ocorrência da prescrição da pretensão punitiva do TCU, na medida em que a questão teria sido examinada na instrução da SecexTCE, mas não foi "enfrentada no acórdão ora embargado, razão pela qual deve ser examinada por ocasião dos presentes aclaratórios". Nesse sentido, o Embargante questiona a utilização do parâmetro decenal, defendendo que aplicar-se-ia ao presente caso o prazo de cinco anos a que alude a Lei 9.873/1999, consoante deliberações do Supremo Tribunal Federal (peça 111, pp. 6-7) , sendo que passaram-se mais de seis anos entre os fatos em 2013 e a respectiva citação em 29/6/2019.
Na sequência, o Embargante aponta contradição no momento em que este Relator afirmou inexistirem "elementos probatórios que demonstrem, objetivamente e com certo grau de certeza, o efetivo comprometimento dos serviços custeados com recursos do PNATE/2013", embora tenha entendido que "o conjunto de irregularidades e os relatos da equipe de fiscalização - inexplicados pelos gestores - evidenciam o descaso com a qualidade do serviço de transporte escolar e, assim, com os próprios objetivos da política pública" (peça 111, p. 9) .
Acrescenta que os veículos utilizados em 2013 sequer foram fiscalizados pela CGU, dado que as vistorias ocorreram em outubro de 2014, consoante reconhecido pela própria unidade instrutiva, sendo que não haveria como presumir que "toda a frota (da zona urbana e rural) estaria na idêntica condição apresentada no ano de 2014" (peça 111, p. 11) .
Diante de tal acervo probatório, o Embargante questiona como seria possível "concluir pelo comprometimento dos próprios objetivos da política pública", inclusive considerando que as fotos são exemplificativas e que inexistem registros fotográficos para a integralidade da amostra.
Reforça dizendo que "o relatório do CACS acerca da execução do Pnate/2013 não indicou irregularidades graves que comprometessem o transporte escolar relativo ao Pnate/2013", transcrevendo conclusões do Relatório do CACS relativas ao ano de 2014 (peça 111, pp. 14-16) , quanto ao bom conceito dos serviços prestados no âmbito daquele município.
De igual modo, o Embargante aduz que as certidões carreadas aos autos indicam que "não há e nunca houve qualquer procedimento investigatório no âmbito da Câmara Legislativa de Caxias, na Procuradoria da República do Município de Caxias, na Delegacia Regional da Polícia Federal do Município de Caxias, tendo sido a prestação de contas devidamente aprovadas pelo Conselho Municipal de Educação" (peça 111, p. 16) .
Nesta esteira, asseverando que as constatações da CGU consistem em "meras suposições" (peça 111, p. 16) , não amparadas por outros elementos de convicção, colaciona precedente do TRF-1 (Tribunal Regional Federal da 1ª Região) no sentido de que "relatório da Controladoria Geral da União, por si só, não é hábil para provar os atos de improbidade administrativa apontados em seu bojo", bem como passagem doutrinária e entendimentos do Superior Tribunal de Justiça (STJ) acerca do ônus probatório perante a Administração Pública e, por conseguinte, requer o afastamento da "presunção de legitimidade do relatório da CGU" (peça 111, p. 18) . 
Destarte, requer, em síntese, que sejam indicadas quais outras provas - além do relatório da CGU - indicariam a precariedade dos ônibus utilizados em 2013, bem como a razão para o multicitado relatório ter prevalecido sobre as evidências colacionadas pelo ex-Prefeito. 
Reforça asseverando que a responsabilização do Embargante se deu unicamente em virtude de sua culpa in vigilando, a qual seria mitigada no julgamento de contas especialmente em face do grande número de atos (Acórdão 5333/2011-TCU-Segunda Câmara, Relator Ministro José Jorge) e em razão de atos praticados por agentes delegados (Acórdão 610/2015-TCU-Plenário, Relator Ministro Bruno Dantas) .
Neste cenário, considerando inexistirem apontamentos desabonadores por parte do Cacs (Conselho de Acompanhamento e Controle Social) ou procedimentos visando à apuração de irregularidades relativas ao Pnate/2014 em outros órgãos de controle, bem como considerando a melhoria do Ideb em Caxias entre 2013 e 2015 (de 4.0 para 4.6) , o recebimento do "selo Unicef" pela gestão do Embargante e "aprovação parcial com ressalva" da prestação de contas pelo FNDE, requer seja esclarecido como o Embargante poderia demonstrar que "não atuou com desídia no que se refere à execução dos recursos do PNATE/2013 e no cumprimento de seu dever de fiscalizar sua gestão" (peça 111, pp. 20-25) . 
Em outro giro, o Embargante assevera existir obscuridade e contradição no tocante ao "afastamento da jurisprudência do TCU nos casos de delegação de atribuições por meio de lei em sentido formal". Neste ponto, ao repisar diversos argumentos supra relatados, o Embargante se opõe à sua responsabilização, concluindo que esta se deu mesmo diante da edição de lei formal, sem que tenham sido explicitadas as "razões e elementos de prova seriam aptos a subsidiar o afastamento da jurisprudência do TCU sobre a delegação de atribuições por lei formal, assim como a ocorrência de dolo ou erro grosseiro por parte do embargante" (peça 111, pp. 25-27) . 
Por fim, o Embargante aponta haver omissão e obscuridade no tocante à conclusão acerca dos veículos efetivamente vistoriados e ao valor do ressarcimento imposto. Isto porque o débito teria sido imputado relativamente a 24 veículos, ao passo que deveria se limitar ao "dano efetivamente comprovado nos autos" e que a CGU teria atestado com relatos fotográficos apenas as efetivas condições de quinze. Assim, requer "sejam evidenciados quais elementos probatórios constantes do presentes autos (sic) comprovariam que 24 ônibus, nas condições descritas pela CGU, foram efetivamente custeados com recursos do PNTE/2014; e b) seja demonstrada a forma do cálculo mediante a qual se chegou ao valor do ressarcimento, visto que este deve se referir ao custeio de apenas 24 ônibus" (peça 111, pp. 27-28) .
	É o Relatório.

James Lobo de Oliveira Lima (6.679/OAB-MA), representando Pedro de Sousa Primo Neto; Ademilton Cipriano de Sousa (11709-A/OAB-MA), Anderson Medeiros Soares (12128/OAB-MA) e outros, representando Leonardo Barroso Coutinho.

Procurador Rodrigo Medeiros de Lima.

EMBARGOS DE DECLARAÇÃO. ADMISSÃO. INEXISTÊNCIA DE OMISSÕES, OBSCURIDADES OU CONTRADIÇÕES. TENTATIVA DE REDISCUSSÃO DO MÉRITO. NÃO CABIMENTO. REJEIÇÃO.

TOMADA DE CONTAS ESPECIAL (TCE)

Secretaria de Recursos (Serur); Secretaria de Controle Externo de Tomada de Contas Especial (SecexTCE).

Em exame, originariamente, Tomada de Contas Especial instaurada pelo Fundo Nacional de Desenvolvimento da Educação (FNDE) , inicialmente em desfavor do Sr. Leonardo Barroso Coutinho, ex-Prefeito do Município de Caxias/MA (gestão 2013-2016) , em razão de irregularidades na aplicação dos recursos repassados ao Município no âmbito do Programa Nacional de Apoio ao Transporte do Escolar (PNATE) , no exercício de 2013.
Rememoro que a tomada de contas em epígrafe foi julgada por esta Corte, por meio do Acórdão 472/2022-TCU-Primeira Câmara (peça 79) , que, acolhendo a proposta parcialmente divergente do MP/TCU, em síntese julgou irregulares as contas dos Srs. Leonardo Barroso Coutinho e Pedro de Sousa Primo Neto, condenando-os ao ressarcimento da monta apurada, em solidariedade, e aplicando-lhes individualmente a multa do artigo 57 da Lei Orgânica.
Referida condenação teve como um de seus pressupostos fiscalização empreendida pela Controladoria-Geral da União (CGU) , no período de 29/9 a 3/10/2014, resultante no Relatório de Fiscalização 00190.032265/2013-18, no qual consignaram-se as irregularidades que embasaram a emissão do parecer financeiro pelo ente repassador, notadamente a utilização de veículos contratados: (a) em condições razoáveis de uso, porém fora dos padrões exigidos pela legislação nacional de trânsito; e (b) veículos contratados em precário estado de conservação e totalmente inapropriados para utilização no transporte escolar. Assim, após exame das alegações de defesa, em suma concluiu-se, quanto ao percentual de veículos efetivamente avaliado pela CGU, pela execução física inapropriada do Pnate/2013, em prejuízo da comprovação quanto ao atingimento dos objetivos da política pública, resultando em débito no valor R$ 217.333,69, em custos históricos (correspondentes 34,28% do total de setenta veículos decorrentes da contratação) .
Irresignado, o Sr. Leonardo Barroso Coutinho, ex-Prefeito do Município de Caxias/MA (gestão 2013-2016) , após ser formalmente cientificado da deliberação em 18/3/2022 (peças 87 e 103) , interpôs Embargos de Declaração à peça 111, em 21/3/2022, requerendo, em resumo, o reconhecimento da ocorrência da prescrição e de supostas omissões, obscuridades e contradições no Acórdão 472/2022-TCU-Primeira Câmara.
Inicialmente, registro que os Embargos ora em análise devem ser conhecidos, haja vista o preenchimento dos requisitos de admissibilidade pertinentes. 
Quanto ao mérito, no entanto, adianto que o Embargante não logrou êxito em demonstrar omissões, obscuridades ou contradições na deliberação vergastada, consoante passo a expor.
O Embargante aponta, inicialmente, a ocorrência de omissão quanto à questão de ordem pública, qual seja a incidência da prescrição da pretensão punitiva do TCU, na medida em que a questão teria sido examinada na instrução da SecexTCE, mas não foi "enfrentada no acórdão ora embargado, razão pela qual deve ser examinada por ocasião dos presentes aclaratórios". Nesse sentido, o Embargante questiona a utilização do parâmetro decenal, defendendo que aplicar-se-ia ao presente caso o prazo de cinco anos a que alude a Lei 9.873/1999, consoante deliberações do Supremo Tribunal Federal (peça 111, pp. 6-7) , sendo que passaram-se mais de seis anos entre os fatos em 2013 e a respectiva citação em 2019. 
A este respeito, os próprios argumentos do Embargante apontam a inexistência de omissão, considerando que a instrução da SecexTCE (peça 53, p. 20, itens 58-59) - transcrita no relatório que acompanhou o Acórdão vergastado (peça 81) e adotada como razões de decidir naquilo em que não fosse incompatível com o Parecer do MP/TCU (peça 80, p. 3, item 15) - analisou expressamente a questão à luz do Acórdão 1441/2016-TCU-Plenário.
Além disso, reforço que, em suas manifestações anteriores, o Embargante sequer havia alegado a ocorrência de prescrição, tampouco vindicado a utilização do prazo quinquenal, ora mencionado,  como se vê em suas manifestações de peças 18, 37, 58 e 67.
Com efeito, referida alegação consiste em tentativa de se rediscutir a questão utilizando-se de outro paradigma temporal, pretensão incabível na via recursal adotada. 
De toda forma, em relação à aplicação do prazo da Lei 9.873/1999 para exercício da pretensão punitiva, vale dizer que o tema não é novo no âmbito desta Corte, embora possa ter assumido novos contornos a partir de deliberações recentes do STF. Inobstante, vale lembrar que o Acórdão 1441/2016-TCU-Plenário resolveu incidente de uniformização de jurisprudência, no sentido de se aplicarem os dispositivos previstos no Código Civil, em especial no seu art. 205, que estabelece prazo decenal, dada a inexistência de regra específica. Dito isso, considerando-se o parâmetro jurisprudencial pacificado nesta Casa, no qual já se discutiu a aplicabilidade da Lei 9.873/1999 ao caso, sem pretender-me me alongar no tema, os precedentes mencionados a este respeito aplicam-se, como se sabe, a casos isolados, não possuindo eficácia erga omnes, não havendo reparos a serem feitos na decisão vergastada. 
Em segundo lugar, o Embargante aponta contradição no momento em que este Relator afirmou inexistirem "elementos probatórios que demonstrem, objetivamente e com certo grau de certeza, o efetivo comprometimento dos serviços custeados com recursos do PNATE/2013", embora tenha entendido que "o conjunto de irregularidades e os relatos da equipe de fiscalização - inexplicados pelos gestores - evidenciam o descaso com a qualidade do serviço de transporte escolar e, assim, com os próprios objetivos da política pública" (peça 111, p. 9) .
Acrescenta que os veículos utilizados em 2013 sequer foram fiscalizados pela CGU, dado que as vistorias ocorreram em outubro de 2014, consoante reconhecido pela própria unidade instrutiva, sendo que não haveria como presumir que "toda a frota (da zona urbana e rural) estaria na idêntica condição apresentada no ano de 2014" (peça 111, p. 11) . Diante de tal acervo probatório, o Embargante questiona como seria possível "concluir pelo comprometimento dos próprios objetivos da política pública", inclusive considerando que as fotos são exemplificativas e que inexistem registros fotográficos para a integralidade da amostra. Reforça dizendo que "o relatório do CACS acerca da execução do Pnate/2013 não indicou irregularidades graves que comprometessem o transporte escolar relativo ao Pnate/2013", transcrevendo conclusões do Relatório do CACS relativas ao ano de 2014 (peça 111, pp. 14-16) , quanto ao bom conceito dos serviços prestados no âmbito daquele Município. 
De igual modo, o Embargante aduz que as certidões carreadas aos autos indicam que "não há e nunca houve qualquer procedimento investigatório no âmbito da Câmara Legislativa de Caxias, na Procuradoria da República do Município de Caxias, na Delegacia Regional da Polícia Federal do Município de Caxias, tendo sido a prestação de contas devidamente aprovadas pelo Conselho Municipal de Educação" (peça 111, p. 16) . Nesta esteira, asseverando que as constatações da CGU consistem em "meras suposições" (peça 111, p. 16) , não amparadas por outros elementos de convicção, colaciona precedente do TRF-1 (Tribunal Regional Federal da 1ª Região) no sentido de que "relatório da Controladoria Geral da União, por si só, não é hábil para provar os atos de improbidade administrativa apontados em seu bojo", bem como passagem doutrinária e entendimentos do Superior Tribunal de Justiça (STJ) acerca do ônus probatório perante a Administração Pública e, por conseguinte, requer o afastamento da "presunção de legitimidade do relatório da CGU" (peça 111, p. 18) . 
Destarte, requer, em síntese, que sejam indicadas quais outras provas - além do relatório da CGU - indicariam a precariedade dos ônibus utilizados em 2013, bem como a razão para o multicitado relatório ter prevalecido sobre as evidências colacionadas pelo ex-Prefeito. 
Permito-me, inicialmente, transcrever excerto da deliberação aclarada a este respeito (peça 80) :
"16.		Ainda que não seja possível apurar, com o adequado grau de confiabilidade, o dano ao erário decorrente da evidenciada subcontratação relativamente à integralidade dos valores pagos, a inspeção in loco promovida pela CGU no ano de 2014 desnudou - consoante indicam os registros fotográficos à peça 5, pp. 73-76 - que a frota de veículos contratados é "imprópria para o uso pelos alunos e não atende ao estipulado no Código de Trânsito Brasileiro" (peça 5, p. 28) , especialmente o disposto em seu artigo 136, o que comprometeria o atingimento dos objetivos do Pnate/2013 e, por sua vez, permitiria a imputação pela integralidade dos valores relacionados. 
17.		Consoante registrei no bojo do Voto condutor do Acórdão 15127/2021-TCU-Primeira Câmara, os relatos da equipe de fiscalização e os registros fotográficos juntados aos autos indicam ser patente a diferença de conservação entre os veículos próprios do Município e aqueles resultantes das contratações, chegando a resultar em violações às regras para transportes de escolares prevista no CTB e nos normativos específicos do FNDE.
18.		Neste cenário, não há como deixar de registrar que os serviços em questão foram prestados após subcontratação indevida de parcela relevante do transporte escolar pelas empresas contratadas pela Prefeitura (peça 5, pp. 25 e 92-93) , em certame ocorrido presencialmente em que houve a apresentação de uma única proposta para cada rota (peça 44, p. 4) .
19.		Assim como na tomada de contas especial relativa ao Pnate/2014, entendo que o conjunto de irregularidades apuradas permite a conclusão pela execução física inapropriada do Pnate, em prejuízo da comprovação quanto ao atingimento dos objetivos da política pública. Inobstante, por prudência, considero não ser razoável a imputação da integralidade dos valores aplicados, limitando-se ao percentual de veículos efetivamente avaliado pela CGU (grupos "b" e "c" do item 8 supra) , consoante sugerido pelo MP/TCU, para fins de imputação do dano. Ainda que inexista, nos presentes autos, avaliação objetiva quanto ao grau de efetivo comprometimento dos serviços custeados com recursos federais, o conjunto de irregularidades e os relatos da equipe de fiscalização - inexplicados pelos gestores - evidenciam o descaso com a qualidade do serviço de transporte escolar e, assim, com os próprios objetivos da política pública.
 (...) 
35.		No que se refere à alegação de que inexistem registros fotográficos de todos os 24 veículos a que se refere a conclusão da CGU, em linha com as considerações esposadas no Voto condutor do Acórdão 15127/2021-TCU-Primeira Câmara, cumpre salientar que o relato dos fiscais da CGU reveste-se de fé pública, razão pela qual esta Corte adota, em tantos outros processos, tais constatações como fundamento para suas deliberações. Inobstante, considerando que se trata de elemento que goza de presunção relativa de veracidade, é claro que o responsável pode apresentar prova no sentido de descaracterizar o apontamento da CGU, o que inocorreu no presente caso. 
36.		Para além das contatações, registro que as fotos são exemplificativas, servindo-se ao propósito de ilustrar e enriquecer o apontamento da equipe de fiscalização, de sorte que a inexistência de foto para a integralidade da amostra não invalida a conclusão oferecida pelo controle interno. 
37.		No que se refere à conclusão do Cacs (Conselho de Acompanhamento e Controle Social) , aprovando parcialmente com ressalvas a prestação de contas do Pnate 2013, entendo que os registros fotográficos, ainda que exemplificativos, indicam a inadequação da referida conclusão, razão [p]ela qual não tem o condão de afastar a irregularidade quanto à parcela da frota efetivamente vistoriada pela CGU" - g.n.
O que se observa, portanto, é a evidente tentativa de rediscussão do mérito das presentes contas, eis que inexiste qualquer contradição ou omissão a este respeito. 
Restou claro que as desconformidades observadas na amostra da frota de veículos contratados, relatadas pelo Controle Interno e parcialmente evidenciadas por meio de registros fotográficos, foram suficientes para lastrear a conclusão desta Corte pelo descumprimento dos objetivos da política pública ante a patente falta de qualidade do serviço, inexistindo qualquer contradição quanto à destacada inexistência de avaliação objetiva quanto "ao grau de efetivo comprometimento dos serviços custeados com recursos federais". Importa frisar conclusão do controle interno no sentido de que a frota de veículos contratados é "imprópria para o uso pelos alunos e não atende ao estipulado no Código de Trânsito Brasileiro" (TC Processo 027.525/2018-0, peça 10, p. 9) , o que comprometeria o atingimento dos objetivos do PNATE/2013 e, por sua vez, permitiria a imputação dos valores relacionados. 
Em acréscimo, rememoro que, seguindo sugestão do Parquet especializado (peça 57) , acolhida por este Relator, esta Corte concluiu que a imputação do débito deveria ser feita apenas sobre o percentual de veículos efetivamente vistoriados pela CGU (correspondentes 34,28% do total de setenta veículos decorrentes da contratação) , mas não em relação à integralidade dos valores transferidos, consoante suscitou a unidade técnica à peça 53.
A despeito de a fiscalização ter se dado já no exercício de 2014, não se pode olvidar que o objeto auditado envolveu a prestação de serviços contratados a partir do Pregão Presencial 3/2013, o qual resultou na celebração de contratos executados em ambos os exercícios, sendo que não foram apontados pela equipe da CGU fatos capazes de alterar as circunstâncias de 2013 para 2014 ou as conclusões a que chegou o Controle Interno.
Com efeito, entendo inexistirem omissões, contradições ou obscuridades capazes de macular a deliberação aclarada.
Em terceiro lugar, o Embargante assevera que a responsabilização do Embargante se deu unicamente em virtude de sua culpa in vigilando, a qual seria mitigada no julgamento de contas especialmente em face do grande número de atos (Acórdão 5333/2011-TCU-Segunda Câmara, Relator Ministro José Jorge) e em razão de atos praticados por agentes delegados (Acórdão 610/2015-TCU-Plenário, Relator Ministro Bruno Dantas) .
Neste cenário, alegando inexistirem apontamentos desabonadores por parte do CACS (Conselho de Acompanhamento e Controle Social) ou procedimentos visando à apuração de irregularidades relativas ao Pnate/2013 em outros órgãos de controle, bem como considerando a melhoria do Ideb em Caxias entre 2013 e 2015 (de 4.0 para 4.6) , o recebimento do "selo Unicef" pela gestão do Embargante e "aprovação parcial com ressalva" da prestação de contas pelo FNDE, o Embargante requer seja esclarecido como poderia demonstrar que "não atuou com desídia no que se refere à execução dos recursos do PNATE/2013 e no cumprimento de seu dever de fiscalizar sua gestão" (peça 111, pp. 20-25) .  
A este respeito, inicialmente permito-me transcrever excerto do Voto condutor do Acórdão 472/2022-TCU-Primeira Câmara: 
"22.	Igualmente, as alegações do Sr. Leonardo Barroso Coutinho, ex-Prefeito (peça 37) - em relação à falha na supervisão hierárquica que propiciou a realização de despesas por serviços de má qualidade - foram examinadas com propriedade pela unidade técnica (peça 53, pp. 8-16) , sendo insuficientes para afastamento de sua responsabilidade.  
23.	Ainda que se alegue que a competência pelas contratações em epígrafe seja da Secretaria Municipal de Administração ou da Secretaria Municipal de Educação, destaco que a jurisprudência predominante desta Casa (a exemplo do Acórdão 3121/2015-TCU-Primeira Câmara, Relator Ministro Walton Rodrigues) admite a responsabilização pessoal do prefeito, pois a condição de agente político não afasta sua responsabilidade pela culpa in vigilando.
 (...) 
34.	Em relação à alegação de que o prefeito não poderia ser responsabilizado por não ter figurado nos atos de gestão da licitação ou do contrato, à exceção da designação da comissão permanente de licitação e nomeação dos secretários municipais de sua administração, repiso que tal argumento não merece acolhida. Friso que a utilização dos veículos em situação de elevada inadequação - observada na fração dos veículos inspecionada -poderia ter sido identificada por meio de simples inspeção visual, caracteriza grave omissão no desempenho das atribuições do ex-prefeito, consoante apontado no Acórdão 760/2015-TCU-Plenário, na medida em que a nomeação dos secretários municipais não lhe retira o poder-dever de exercer a supervisão de sua gestão, aflorando-se sua responsabilidade por omissão".
Além das referidas considerações, permito-me transcrever excerto do relatório que acompanhou a deliberação aclarada, cujos fundamentos foram adotados como razões de decidir (peça 53, p. 16) : 
"44.2.	Dessa forma, a constatação de graves irregularidades na execução do PNATE/2013, independente se a conduta foi culposa ou dolosa, permite a responsabilização do Sr. Leonardo Barroso Coutinho perante o TCU e impõe a consequente obrigação de reparar o dano.
44.3.	Ademais, para fins de responsabilização perante o TCU, considera se erro grosseiro " (...) quando a conduta do agente público se distancia daquela que seria esperada do administrador médio, avaliada no caso concreto" (Acórdão 2860/2018-TCU-Plenário, Relator Ministro Augusto Sherman) .
44.4.	Conforme já analisado nos itens precedentes desta instrução, restou demonstrada a ocorrência de diversas e graves irregularidades que dificilmente seriam de desconhecimento do responsável, e verifica-se claramente que a conduta do responsável não atendeu ao padrão que a sociedade espera de um gestor minimamente cuidadoso na gestão dos recursos a ele confiados, à evidência de que teria permitido a prática de irregularidades graves na execução do PNATE/2013, com sérios riscos para a integridade e segurança dos alunos da rede escolar, de forma que restou não comprovada a adequação e a regularidade das despesas realizadas com recursos públicos, no âmbito do PNATE/2013, o que comprometeu o atingimento de seus objetivos.
44.5.	A conduta do Sr. Leonardo Barroso Coutinho, ex-Prefeito do  município de Caxias/MA, ao permitir a ocorrência de irregularidades na aplicação dos recursos do PNATE/2013, decorrente da falha na supervisão hierárquica que lhe era devida, propiciou a realização de despesas por serviços de má qualidade, impedindo a comprovação sobre a adequação e a regularidade dos dispêndios realizados, o que comprometeu o alcance dos objetivos previstos no Programa Nacional de Apoio ao Transporte Escolar (PNATE) , no exercício de 2013".
Por fim, vale ainda transcrever trecho da instrução técnica de peça 28, que assim examina este argumento do Embargante:
"22.7. Além da complexidade da mencionada estrutura organizacional, há que se considerar a gravidade das irregularidades em apuração. No caso concreto, houve a subcontratação do valor total do contrato na execução de um programa sensível à administração municipal, envolvendo volume razoável de recursos para o porte do município. Não foi uma irregularidade isolada, mas apurou-se uma miríade de falhas que contaminaram toda a contratação, cujos principais prejudicados foram os alunos da rede escolar. 
22.8. Haja vista tratar-se de irregularidades de amplo espectro (subcontratação total) e atingir grande parte dos alunos da rede municipal, dificilmente não chegaria ao conhecimento, do dirigente máximo da municipalidade, os graves problemas que acometiam o transporte escolar dos alunos do município. Assim, ainda que ele não tenha praticado atos administrativos, a amplitude e relevância das irregularidades configuram grave omissão no desempenho de suas atribuições de supervisão. 
22.9. Nesse sentido, cumpre citar os seguintes julgados: O instituto da delegação de competência não exime o autor da delegação do dever de acompanhar os atos praticados pelo agente delegado. Mesmo quando não há a prática direta de atos administrativos, os agentes políticos podem ser responsabilizados, se as irregularidades tiverem um caráter de tal amplitude e relevância que, no mínimo, fique caracterizada grave omissão no desempenho de suas atribuições de supervisão hierárquica (Acórdão 1346/2013-TCU-Plenário, Relator Ministro Marcos Bemquerer) . A delegação de competência não implica delegação de responsabilidade, competindo ao delegante a fiscalização dos atos de seus subordinados, especialmente em situações nas quais, pela importância do objeto e pela materialidade dos recursos envolvidos, a necessidade de supervisão não pode ser subestimada (Acórdão 170/2018-TCU-Plenário, Relator Ministro Benjamin Zymler) . 
22.10. Dessa forma, não há como afastar a responsabilização do ex-Prefeito". 
Com efeito, a partir dos referidos excertos, pode-se concluir novamente pela inexistência de omissão a este respeito. 
Em quarto lugar, o Embargante assevera existir obscuridade e contradição no tocante ao "afastamento da jurisprudência do TCU nos casos de delegação de atribuições por meio de lei em sentido formal". Neste ponto, ao repisar diversos argumentos supra relatados, o Embargante se opõe à sua responsabilização, concluindo que esta se deu mesmo diante da edição de lei formal, sem que tenham sido explicitadas as "razões e elementos de prova seriam aptos a subsidiar o afastamento da jurisprudência do TCU sobre a delegação de atribuições por lei formal, assim como a ocorrência de dolo ou erro grosseiro por parte do embargante" (peça 111, p. 25-27) .  
 Mais uma vez, permito-me transcrever excertos do Relatório e do Voto condutor em epígrafe (peças 80 e 81) : 
RELATÓRIO
"26.1.	A jurisprudência do TCU é firme no sentido de imputar a responsabilidade pessoal ao gestor pela comprovação da boa e regular aplicação dos recursos federais recebidos mediante convênio ou instrumentos congêneres, submetendo-se todo aquele que administra recursos públicos ao dever constitucional e legal de demonstrar o correto emprego dos valores federais, nos termos do parágrafo único do art. 70 da Constituição Federal de 1988, e do art. 93, do Decreto-Lei 200/1967 (Acórdão 225/2000-TCU-Segunda Câmara, Relator Ministro Adylson Motta; Acórdão 27/2004 - TCU  2ªCâmara, Relator Ministro Ubiratan Aguiar; Acórdão 1569/2007-TCU-Segunda Câmara, Relator Ministro Guilherme Palmeira; Acórdão 1659/2006-TCU-Plenário, Relator Ministro Walton Alencar Rodrigues; Acórdão 59/2009-TCU-Plenário, Relator Ministro Raimundo Carreiro) .
26.2.	Adicionalmente, a jurisprudência é no sentido de que "o instrumento da delegação de competência não retira a responsabilidade de quem delega" (Acórdão 476/2008-TCU-Plenário, Relator Ministro Ubiratan Aguiar; Acórdão 296/2011-TCU-Segunda Câmara, Relator Ministro José Jorge; Acórdão 894/2009-TCU-Primeira Câmara, Relator Ministro Marcos Vilaça) .
26.3.	Logo, nos casos dos prefeitos municipais, a regra geral adotada por este Tribunal é a de responsabilização pessoal do prefeito, pois, ainda que a execução dos recursos seja conduzida por auxiliares vinculados ao gabinete do chefe do executivo municipal, a condição de agente político não afasta a responsabilidade do prefeito, que pode responder por culpa in vigilando (conforme o Acórdão 3161/2016-TCU-Primeira Câmara, Relator Ministro José Múcio Monteiro) .
26.4.	Em particular, como exceção que vem sendo admitida em algumas situações na jurisprudência recente do TCU, deve-se notar o caso em que o afastamento da responsabilidade do prefeito pela utilização dos recursos transferidos se deu em razão de os atos de gestão do convênio terem sido praticados por secretário municipal, conforme competência específica prevista em lei municipal, de acordo com o que se observa nos julgados a seguir:
A comprovação de que os atos de gestão do convênio foram praticados por secretário municipal, conforme competência prevista em lei municipal, afasta a responsabilidade do prefeito pela utilização dos recursos transferidos, mesmo que, na condição de agente político, figure como signatário do ajuste  (Acórdão 563/2019-TCU-Segunda Câmara, Revisor Ministro-Substituto Weder de Oliveira) .
A comprovação de que todos os atos de gestão e controle do convênio foram praticados por secretário municipal, conforme delegação de competência prevista em lei municipal, afasta a responsabilidade do prefeito pela utilização dos recursos transferidos, mesmo que, na condição de agente político, figure como signatário do ajuste (Acórdão 7304/2013-TCU-Primeira Câmara, Relator Ministro-Substituto Augusto Sherman) .
26.5.	Especificamente no que tange aos fundamentos do primeiro e mais recente acórdão mencionado no item anterior, cabe destacar excerto do Voto Revisor do Ministro-Substituto Weder de Oliveira, no qual ele esclarece a posição vencedora naquele julgamento, no sentido de que não haveria propriamente uma delegação de competência, mas sim uma atribuição legislativa de competência aos secretários municipais por meio de uma disposição expressa por intermédio de uma lei municipal:
 (...) 
O gestor, a quem a legislação e a jurisprudência desta Corte de Contas atribuem responsabilidade pela comprovação da boa e regular aplicação dos recursos federais, não se confunde, necessariamente, com o chefe do executivo, mas se refere àquele que detém a competência legal para administrar e gerir os recursos.
Assim, no caso concreto, considero que a competência para gerir o convênio e a responsabilidade pelos recursos repassados recaem sobre a então titular da Secretaria de Desenvolvimento Social de Caucaia, Lúcia Macedo Sales, ante expressa disposição legislativa nesse sentido e os diversos documentos juntados aos autos.
26.6.	Portanto, não merece ser acatada a alegação de que teria restado caracterizada a ilegitimidade passiva do responsável em função de ter havido delegação de competência pelo exprefeito aos ocupantes do cargo de Secretário Municipal de Administração e de Secretário Municipal de Educação, o que não foi determinado por disposição alguma de lei municipal específica. Assim, não merece guarida a alegação do responsável de simplesmente transferir a terceiros o dever que lhe recaía na condição de dirigente máximo do ente municipal".
VOTO
"24. 	Em acréscimo às análises instrutória e ministerial, registro que não deve ser acatada a alegação de que a Lei Municipal 1.745/2008 (peça 59) , especialmente em seu art. 5º, teria atribuído à Secretaria de Administração atribuições relacionadas às aquisições logísticas, ou que as delegações ocorridas a partir de seu artigo 20, a exemplo do Decreto Municipal 2.311/2013, teriam o condão de afastar do ex-prefeito "a responsabilidade pela utilização dos recursos transferidos".
25.	Ainda que a unidade técnica tenha suscitado a possibilidade de afastamento da responsabilidade dos prefeitos nos casos em que houver lei municipal específica definindo as competências e houver comprovação de que os atos de gestão do convênio foram praticados por secretários municipais, a exemplo dos Acórdão 563/2019-TCU-Segunda Câmara (Relatora Ministra Ana Arraes) e 7304/2013-1ª Câmara (de minha relatoria) , registro que, mesmo que se admitisse que o presente caso se amolda à situação tratada naquelas oportunidades, não se pode olvidar que é ônus do prefeito escolher seus auxiliares diretos e supervisionar os trabalhos desempenhados, sob pena de responder por culpa nas modalidades in eligendo e in vigilando (a exemplo da conclusão a que chegaram os Acórdão 8784/2017-TCU-Primeira Câmara, Relator Ministro Bruno Dantas; e 2.603/2011-Plenário, Relator Ministro Walton Alencar Rodrigues) .
26.	No caso em tela, consoante ponderado no julgamento da tomada de contas especial relativas ao Pnate/2014, pode-se afirmar que seria de fácil percepção as condições dos veículos contratados para o transporte escolar, notoriamente precárias, o que deveria ensejar a adoção de providências ou, no mínimo, questionamentos por parte da autoridade máxima do Poder Executivo local a respeito do atendimento às exigências legais e/ou contratuais quanto à realização dos serviços, restando sim caracterizada sua culpa in vigilando. A atuação do ex-Prefeito, sob tal prisma, acabou por permitir a ocorrência de irregularidades na aplicação dos recursos do Pnate/2013, na condição de dirigente máximo do ente municipal.   
27.	Neste cenário, a suposta designação de fiscal de contrato para tais contratações igualmente não é capaz de afastar sua responsabilidade pelas graves impropriedades observadas" - g.n.
Com efeito, é possível notar que os argumentos em tela foram devidamente enfrentados na deliberação vergastada, consoante se observa a partir da leitura da instrução técnica ou do Voto condutor, inexistindo reparos a serem feitos. Como se vê, trata-se de tentativa de rediscussão do mérito, friso, pleito incabível na estreita via dos Embargos de Declaração.
Por fim, o Embargante aponta haver omissão e obscuridade no tocante à conclusão acerca dos veículos efetivamente vistoriados e ao valor do ressarcimento imposto. Isto porque o débito teria sido imputado relativamente a 24 veículos, ao passo que deveria se limitar ao "dano efetivamente comprovado nos autos" e que a CGU teria atestado com relatos fotográficos apenas as efetivas condições de quinze. Assim, requer "sejam evidenciados quais elementos probatórios constantes do presentes autos (sic) comprovariam que 24 ônibus, nas condições descritas pela CGU, foram efetivamente custeados com recursos do PNTE/2014; e b) seja demonstrada a forma do cálculo mediante a qual se chegou ao valor do ressarcimento, visto que este deve se referir ao custeio de apenas 24 ônibus" (peça 111, pp. 27-28) .
O mencionado apontamento fora também comentado no trecho final do Voto condutor (peça 80, p. 6) , da seguinte forma:
"35.	 No que se refere à alegação de que inexistem registros fotográficos de todos os 24 veículos a que se refere a conclusão da CGU, em linha com as considerações esposadas no Voto condutor do Acórdão 15127/2021-TCU-Primeira Câmara, cumpre salientar que o relato dos fiscais da CGU reveste-se de fé pública, razão pela qual esta Corte adota, em tantos outros processos, tais constatações como fundamento para suas deliberações. Inobstante, considerando que se trata de elemento que goza de presunção relativa de veracidade, é claro que o responsável pode apresentar prova no sentido de descaracterizar o apontamento da CGU, o que inocorreu no presente caso.
 36. 	Para além das contatações, registro que as fotos são exemplificativas, servindo-se ao propósito de ilustrar e enriquecer o apontamento da equipe de fiscalização, de sorte que a inexistência de foto para a integralidade da amostra não invalida a conclusão oferecida pelo controle interno".
Também não merece acolhida a alegação de obscuridade, na medida em que restaram claros os parâmetros probatórios utilizados na decisão, ou seja, o relato dos auditores da CGU para 24 veículos, ilustrado por meio de registros fotográficos de quinze deles. 
	 Ante o exposto, não tendo sido demonstradas quaisquer omissões, contradições ou obscuridades, manifesto-me por que o Tribunal aprove o Acórdão que ora submeto à deliberação deste Colegiado.
TCU, Sala das Sessões, em 10 de maio de 2022.
AUGUSTO SHERMAN CAVALCANTI 
Relator